【裁判字號】    95,毒抗,277
【裁判日期】    950503
【裁判案由】    聲請觀察勒戒
【裁判全文】
臺灣高等法院臺中分院刑事裁定         95年度毒抗字第277號
抗  告  人  臺灣臺中地方法院檢察署檢察官
被      告  甲○○
上列抗告人因聲請觀察勒戒案件，不服臺灣臺中地方法院中華民
國95年3月29日裁定（95年度毒聲字第383號）提起抗告，本院裁
定如下：
    主  文
抗告駁回。
    理  由
一、本件抗告意旨略以：依毒品危害防制條例第二十條第一、二
    項規定為觀察、勒戒或強制戒治執行完畢釋放後，五年後再
    犯第十條之罪者，適用本條第一、二項之規定。又，觀察、
    勒戒或強制戒治執行完畢釋放後，五年內再犯第十條之罪者
    ，檢察官應依法追訴，毒品危害防制條例第二十條第三項、
    第二十三條第二項定有明文。所謂「觀察、勒戒或強制戒治
    執行完畢釋放」，係指依行為人是否業已完成法律所規定足
    以戒斷毒癮所實施之觀察、勒戒或強制戒治療程為斷；至於
    九十二年七月九日修正之毒品危害防制條例，對於再犯情況
    僅須進行刑事追訴，部分行為人因法律修正而免除觀察、勒
    戒或強制戒治之執行而釋放出所，並非前開法律所定足以戒
    斷毒癮之治療程序而釋放，不得將該次視為前揭「執行完畢
    釋放」。本件被告固於九十二年間因施用毒品行為，經法院
    裁定施以強制戒治，並因毒品危害防制條例之修正施行，而
    於九十三年一月九日自臺灣臺中戒治所釋放，惟此項釋放係
    因法律修正而免除觀察、勒戒之執行而釋放出所，並非前開
    法律所定足以戒斷毒癮之治療程序而釋放，不得將該次視為
    前揭「執行完畢釋放」，而本件被告第一次強制戒治執行完
    畢釋放之時間為八十九年五月二十九日，而自九十四年九月
    間起再犯本案施用毒品犯行，已逾五年，依前揭規定自應聲
    請法院裁定令入勒戒處所實施觀察勒戒，原審不察為駁回之
    裁定，應有違誤等語。
二、按觀察、勒戒或強制戒治執行完畢釋放後，五年內再犯毒品
    危害防制條例第十條之罪，即應直接依法追訴判決，固毋庸
    再行該條例針對「初犯」所修定之觀察、勒戒或強制戒治等
    治療程序，然若係於觀察、勒戒或強制戒治執行完畢釋放後
    ，五年後再犯第十條之罪者，則應重新依該條例第二十條第
    一項、第二項關於「初犯」之規定，先行送觀察、勒戒，並
    依其觀察、勒戒結果有無繼續施用毒品傾向，以定其是否施
    以強制戒治之治療程序，再於上開治療程序執行完畢後始由
    檢察官為不起訴處分，而非直接加以追訴處罰，此觀之修正
    後毒品危害防制條例第二十條、第二十三條之規定甚明。而
    考諸此次毒品危害防制條例之修正理由主要係認觀察、勒戒
    或強制戒治後五年後再犯者，顯見前所實施之觀察、勒戒或
    強制戒治已足以遮斷其施用毒品之癮，為期自新及協助其斷
    除毒癮，對此五年後再犯者仍適用初犯之規定（即該條例第
    二十條第三項之規定），即先經觀察、勒戒、強制戒治之程
    序（見該條例第二十條修法理由五第三項修正理由(二)），且
    為配合簡化施用毒品犯之刑事處遇程序，並鑑於經觀察、勒
    戒或強制戒治執行完畢釋放後五年內再犯者，其再犯率甚高
    ，原據以實施之觀察、勒戒及強制戒治既已無法收其實效，
    自應施以刑事處遇（見該條例第二十三條修正理由三(二)），
    凡此俱見修正後之毒品危害防制條例刪除修正前二犯及三犯
    之規定，一改修法前繁雜之處遇程序，僅將施用毒品犯簡化
    區分為初犯、再犯外，並認施用毒品者係屬病患性犯人，以
    觀察、勒戒戒除其身癮，併以強制戒治方式祛除心癮之措施
    。由是觀之，毒品危害防制條例修正後，仍採「刑罰處遇程
    序」與「治療之保安處分程序」二者併行之方式，而區分為
    初犯與再犯之不同，詳言之，倘毒品施用者係前經觀察、勒
    戒或強治戒制等治療程序執行完畢五年後，始再施用毒品之
    「初犯」，因認前所執行之觀察、勒戒或強制戒治足收戒除
    毒癮之效，自應重新先經觀察、勒戒或強制戒治等治療程序
    ，並於治療程序執行完畢後由檢察官直接為不起訴處分，毋
    庸對之追訴處罰，反觀，在「再犯」之情形，因其先前所為
    治療程序顯未能收祛除毒癮之實效，且考量施用毒品者之再
    犯率偏高，乃簡化其刑事處遇程序，而對之直接追訴處罰，
    不再施以保安處分之治療程序，是此次修正所採「初犯」與
    「再犯」之界分，已揚棄過去舊法時代所採一、二、三犯之
    判斷標準及處遇程序，側重於觀察、勒戒或強制戒治等治療
    程序是否確實收其成效。因之，對於所謂「初犯」與「再犯
    」之區別，除應端視其是否於觀察、勒戒或強制戒治執行完
    畢釋放後，五年後再犯者外，尚應兼顧其前次所施予治療程
    序之成效以資判斷，如此方能貫徹新法修正之立法意旨。且
    細繹毒品危害防制條例第二十條、第二十三條之立法理由可
    知，所謂「再犯」應係指依毒品危害防制條例規定執行觀察
    、勒戒、強制戒治完畢釋放，或為不起訴之處分，或為不付
    審理裁定、免刑之判決、不付保護處分之裁定等裁判後，再
    犯施用毒品罪者均屬之（見該條例第二十條修法理由二後段
    ），是對於修正後毒品危害防制條例第二十條第三項規定「
    觀察、勒戒或強制戒治執行完畢後，五年後再犯」之解釋，
    自應限於該施用毒品犯者於觀察、勒戒或強制戒治執行完畢
    後五年內，均未再有任何施用毒品之犯行，始足當之，茍其
    施用毒品之犯行，前經觀察、勒戒或強制戒治執行完畢後，
    五年內曾因再施用毒品之行為，而經法院判處刑罰之處遇程
    序確定者，縱其係於觀察、勒戒或強制戒治執行完畢五年後
    再為施用毒品者（即舊法時代之三犯或三犯以上），因其於
    治療程序之保安處分執行完畢五年內後，既仍有繼續施用毒
    品之犯行，即難認前所執行之治療程序有何戒除其身心毒癮
    之成效可言，自不得僅憑該次施用毒品犯行係在前次執行治
    療程序之保安處分完畢後，五年後再犯一端，即依新法第二
    十條第三項規定，逕認為「初犯」，而適用同條第一、二項
    之觀察、勒戒或強制戒治等治療程序，否則無異使接受治療
    程序執行成效不彰，而屢犯施用毒品罪之行為人，僅因其施
    用毒品行為與前次觀察、勒戒或強制戒治完畢之時間相距已
    逾五年，反得循初犯之保安處分程序，獲邀寬典，不啻與前
    揭毒品危害防制條例之修法初衷背道而馳，是就此情形，仍
    應認屬「再犯」之範疇，直接適用刑事刑罰處遇之程序，毋
    寧較符新法修正之本旨（最高法院九十五年臺上字第五一七
    號、第一○七一號判決意旨參照）。
三、經查：被告前固於八十七年間，曾因施用毒品案件，經法院
    裁定送觀察、勒戒後，認無繼續施用毒品傾向，經檢察官為
    不起訴處分在案，嗣又於八十八年間，因施用毒品案件，經
    法院裁定送觀察、勒戒後，認有繼續施用毒品傾向，復經法
    院裁定送戒治處所施以強制戒治，而於八十九年五月二十九
    日期滿而執行完畢，所犯施用毒品罪部分，則經法院判處有
    期徒刑十月（八月、三月合併定應執行之刑）。惟被告嗣於
    九十二年間，又因施用毒品案件，經法院裁定送戒治處所施
    以強制戒治，嗣因毒品危害防制條例修正，並於九十三年一
    月九日施行，而於該施行日自臺灣臺中戒治所釋放，所犯施
    用毒品罪部分，則經法院判處有期徒刑一年二月確定等情，
    有臺灣高等法院被告前案紀錄表、臺灣臺中地方法院檢察署
    全國施用毒品案件紀錄表各一份在卷可稽。而本件被告自九
    十四年九月間某日起至同年十月七日上午十時許，在臺中縣
    大肚鄉○○路八巷八三之二一號，連續施用第一級毒品海洛
    因多次之事實，業據被告於警詢、偵查中供明在卷，並有中
    山醫學大學附設醫院藥物濫用檢測中心尿液確認檢驗報告一
    份在卷可按，是被告確有施用第一級毒海洛因之犯行甚明。
    然因本件被告所為施用毒品之犯行距其前於八十九年五月二
    十九日強制戒治執行完畢釋放之時間，雖已逾五年，惟其間
    被告既尚曾於九十二年間因施用毒品行為，經法院裁定施以
    強制戒治，並因毒品危害防制條例之修正施行，而於九十三
    年一月九日自臺灣臺中戒治所釋放，顯見被告已非於強制戒
    治執行完畢後五年內，均無任何施用毒品之犯行，揆諸前開
    條文及說明意旨，被告所為本件施用毒品犯行，即無「初犯
    」規定之適用，自毋須再重新施予觀察、勒戒或強制戒治之
    處遇程序，而應直接訴追處罰。是原審法院裁定駁回聲請人
    對被告為觀察、勒戒之聲請，於法並無不合，本件抗告，並
    無理由，應予駁回。
四、據上論結，應依刑事訴訟法第四百十二條，裁定如主文。
中    華    民    國    95    年    5     月    3     日
              刑事第四庭  審判長法  官  洪  耀  宗
                                法  官  江  德  千
                                法  官  劉  登  俊
上列正本證明與原本無異。
不得再抗告。
                                書記官  粘  銘  環
中    華    民    國    95    年    5     月    4     日
                                                      Ｒ


司法院資訊處製作；財團法人民間司法改革基金會備份。
